【裁判字號】    99,訴,105
【裁判日期】    990317
【裁判案由】    清償借款
【裁判全文】
臺灣彰化地方法院民事判決  99年度訴字第105號
原      告  甲○○
訴訟代理人  周金城律師
複  代理人  丙○○
被      告  乙○○
上列當事人間請求清償借款事件，本院於民國99年3月3日言詞辯
論終結，判決如下：
    主  文
原告之訴駁回。
訴訟費用新臺幣捌仟伍佰玖拾元由原告負擔。
    事實及理由
一、原告主張：
    緣被告係原告配偶陳寶全之兄長，2人為大伯及弟媳之關係
    。坐落於彰化縣彰化市○○街15號之房地係被告與訴外人陳
    寶全所共有，被告因欠缺資金，乃以該房地向華信商業銀行
    （現更名為永豐商業銀行）彰化分行放款部貸款，嗣因被告
    無力償還該筆貸款，上開房地遭查封拍賣，原告之公公即被
    告之父親陳祈能為免努力累積之家產流入他人之手，乃要求
    原告出資標得上開房地，然拍賣所得之價金仍不足清償全部
    債權，原告之公公遂再要求原告清償剩餘之債務，原告因而
    向華信商業銀行彰化分行清償被告所借貸之該筆貸款自民國
    （下同）88年7月起至89年11月止之利息共計新台幣（下同
    ）571, 391元，並分別於89年7月21日清償本金165,072元及
    於89年11月27日清償本金45,533元，合計繳納781,996元之
    金額（下稱系爭款項）。詎被告向原告借貸系爭款項償債後
    ，迄今未清償分毫，且屢經原告催討，被告均未置理，爰依
    民法第474條第1項規定之消費借貸關係，及民法第311條、
    312 條規定，訴請被告返還上開金額等語。並聲明：(1)被告
    應給付原告781,996元，及自支付命令繕本送達之翌日起至
    清償日止，按週年利率百分之5計算之利息。(2)訴訟費用由
    被告負擔。
二、被告則以：
    原告支付系爭款項係因訴外人陳祈能之要求，被告係迄98年
    10月間接獲原告之支付命令聲請狀時，方知原告幫伊清償伊
    向華信商業銀行借貸之債務，兩造間就系爭款項並無互相一
    致之借貸意思，應無消費借貸關係，原告本於借貸關係請求
    被告清償系爭款項於法尚有未洽。縱認兩造間就系爭款項有
    消費借貸關係，亦屬未定期限之借貸，原告未定一個月以上
    之相當期限催告返還，依民法第478條規定亦屬無據等語，
    資為抗辯。並聲明：(1)原告之訴駁回。(2)訴訟費用由原告負
    擔。(3)如受不利判決時，請准供擔保免為假執行。
三、得心證之理由：
（一）按當事人主張有利於己之事實者，就其事實有舉證之責任
      ，民事訴訟法第277條前段定有明文。民事訴訟如係由原
      告主張權利者，應先由原告負舉證之責，若原告先不能舉
      證，以證實自己主張之事實為真實，則被告就其抗辯事實
      即令不能舉證，或其所舉證據尚有疵累，亦應駁回原告之
      請求（最高法院17年上字第917號判例意旨參照）。原告
      依消費借貸契約及利害關係第三人清償之法律關係而為請
      求，均據被告否認，原告即應先就其主張負舉證之責。
（二）次按稱消費借貸者，謂當事人一方移轉金錢或其他代替物
      之所有權於他方，而約定他方以種類、品質、數量相同之
      物返還之契約，民法第474條第1項亦有明文。可知金錢消
      費借貸契約之成立，須同時具備「借貸雙方當事人消費借
      貸意思表示合致」及「貸與人將金錢交付予借用人」兩要
      件，始得認定雙方之間有消費借貸關係之存在；欠缺任何
      一要件，均無法成立消費借貸契約。本件原告以其曾因訴
      外人陳祈能之請求，而代被告清償其向華信商業銀行借貸
      之債務本金及利息共計781,996元，被告迄今未返還該筆
      款項為由，主張依消費借貸法律關係請求被告返還；而被
      告則否認該筆款項係其向原告所借貸等情，依上開說明，
      不論被告就其上開辯詞是否已舉證證明，或其上開辯詞是
      否與常情相違而有疵累，均應由原告就其主張之權利（消
      費借貸關係）存在之要件即「其與被告曾就系爭款項成立
      消費借貸關係之合意」此一有利於己之事實，負舉證責任
      。惟查：細核原告所主張之事實及所提出之證據，縱認原
      告之主張均為真正可採，亦僅能證明原告係因訴外人陳祈
      能之請求，方代原告清償其向華信商業銀行借貸之債務，
      尚無從遽認兩造間就原告代被告清償之系爭款項有何消費
      借貸之合意，是原告以其代被告清償債務後，被告未返還
      系爭款項為由，主張兩造間已成立消費借貸契約，並依消
      費借貸之法律關係請求被告返還系爭款項，實非有據。此
      外，原告又未能舉出他證證明兩造間就系爭款項曾為消費
      借貸之合意並成立消費借貸契約，本院自應認原告就其主
      張之權利即兩造間消費借貸關係存在之舉證尚有不足，無
      從為有利原告之認定。從而，原告主張對被告有消費借貸
      返還請求權，洵屬無據。
（三）再按債之清償，得由第三人為之，但當事人另有訂定或依
      債之性質不得由第三人清償者，不在此限；第三人之清償
      ，債務人有異議時，債權人得拒絕其清償，但第三人就債
      之履行有利害關係者，債權人不得拒絕。又就債之履行有
      利害關係之第三人為清償者，於其清償之限度內承受債權
      人之權利，但不得有害於債權人之利益，民法第311條、
      第312條固定有明文。惟按依上開規定合併觀之，就債之
      履行有利害關係之第三人，為債務人清償債務時，縱債務
      人有異議，債權人仍不得拒絕其清償，而第三人得就其清
      償之限度，代位債權人行使其對債務人之權利；就債之履
      行無利害關係之第三人，為債務人清償債務時，如債務人
      有異議時，債權人得拒絕其清償，倘債權人不為拒絕，該
      債權固仍因第三人之清償而獲得滿足，惟第三人尚無從依
      民法第312條之規定代位債權人行使其對債務人之權利。
      此項不利益乃第三人自己之行為所造成，自應由其承擔結
      果，至債務人有無因第三人之清償而獲得不當利益，乃第
      三人得否本於其他法律關係對債務人有所主張之問題（最
      高法院85年度台上字第1821號判決意旨參照）。再按就債
      之履行有利害關係之第三人為清償者，得按其限度就債權
      人之權利，以自己之名義，代位行使，民法第312條前段
      定有明文。是無利害關係之第三人，縱已清償，亦無代位
      權可言，必就債之履行有利害關係之第三人為清償時，始
      取得代位權。且此有利害關係之第三人代位權，係以確保
      其求償權之實現為目的。而所謂就債之履行有利害關係第
      三人，如連帶債務人、不可分債務人、保證人、物上保證
      人、擔保物之第三人取得人或買受人、或承擔催收借款之
      款中人等（最高法院83年度台上字第2230號判決意旨參照
      ）。綜上可知，原告依據民法第311條、第312條規定行使
      代位權，需舉證證明其已有滿足債權之行為，且其就債之
      履行有利害關係者，始能獲得勝訴判決。查本件原告雖主
      張其已代被告清償系爭款項金額之債務，並提出華信商業
      銀行彰化分行放款部證明書1份為證，且為被告所不爭執
      ，此部分事實堪信為真實；惟原告並未就其與被告所積欠
      華信商業銀行之該筆借貸債務間有何利害關係為主張及舉
      證，雖原告曾主張被告係以被告與原告配偶所共有，坐落
      於彰化縣彰化市○○街15號之房地為擔保，向華信商業銀
      行借貸該筆借款，然其亦自承系爭款項係上開房地經拍賣
      後仍不足清償被告所借貸債務，其方再應訴外人陳祈能之
      請求代被告清償剩餘之借貸債務等情，則依原告所主張之
      事實，系爭款項顯係於原告配偶與被告所共有之不動產經
      依法定程序拍定並塗銷抵押權設定後，原告始另為之代為
      清償行為，尚無從據此認原告代被告清償系爭款項金額之
      債務有何利害關係。此外，原告又未主張及舉證其與其代
      被告所清償之債務間有何其他利害關係存在，本院自應認
      原告就其主張之權利即對被告有民法第312條之代位權之
      舉證尚有不足，無從為有利原告之認定。從而，原告主張
      得依民法第312條規定代位行使訴外人華信商業銀行對被
      告之消費借貸返還請求權，亦屬無據。
（四）綜上所述，原告依消費借貸契約及利害關係第三人清償之
      法律關係，請求被告給付如其聲明所示之金額及利息，均
      屬無據，為無理由，應予駁回。
四、本件事證已臻明確，兩造其餘主張及舉證，經本院審酌後認
    與判決結果無影響，爰不另一一論述，附此敘明。
五、原告已預納第一審裁判費用8,590元，有原告繳納裁判費用
    收據附卷為憑，是本件訴訟費用為8,590元，應堪確定。
六、訴訟費用負擔之依據：民事訴訟法第78條。
中    華    民    國    99    年    3     月    17    日
                      民事第一庭  法  官  簡璽容
以上正本係照原本作成。
如對判決上訴，應於判決送達後20日內向本院提出上訴狀。
中    華    民    國    99    年    3     月    17    日
                                  書記官  彭月美

司法院資訊處製作；財團法人民間司法改革基金會備份。
